臺灣高雄地方法院刑事判決　　　　　　　94年度訴字第1738號
公　訴　人　臺灣高雄地方法院檢察署檢察官
被　　　告　乙○○
選任辯護人　李慶榮律師
　　　　　　孫守濂律師
上列被告因偽造文書等案件，經檢察官提起公訴（九十四年度偵
字第七五六四號），本院判決如下：
    主  文
乙○○散布文字，指摘足以毀損他人名譽之事，處有期徒刑肆月
，如易科罰金，以佰元折算壹日。
    事  實
一、緣乙○○係設於高雄縣鳳山市○○路一四０號「杏安聯合診
    所」之副院長，戊○○則自九十三年一月十九日起與該診所
    簽約擔任受雇醫師，約定任職期間為一年。詎其二人於九十
    三年六月二十一日下午某時許，在上址因薪資、稅務等問題
    發生嚴重爭執，乙○○即當場要戊○○不要再到該診所上班
    ，並要求診所護士將戊○○之診間關閉，故戊○○自是日下
    午起即未再前往該診所看診。惟乙○○嗣後察覺戊○○另行
    前往高雄市「常春聯合診所」簽約任職，竟意圖散佈於眾，
    於九十三年七月三十日以杏安聯合診所之名義，接續以杏安
    （醫文字）第０００七號、第０００九號分別以正本發函予
    高雄縣衛生局醫政課、高雄縣醫師公會，副本則另發常春聯
    合診所，函文內容均記載戊○○「自到職日起未依合約履行
    規範，且不同意五月份診所實報其薪資，要求所得額低報達
    1/2 以上逃漏稅，為診所拒絕」、「自中華民國九十三年六
    月二十一日下午起無故曠職迄今」等文字，以此方式指摘足
    以毀損戊○○名譽之事。
二、案經戊○○訴由臺灣高雄地方法院檢察署檢察官偵查起訴。
    理  由
壹、本件關於證據能力之意見：
    按被告以外之人於偵查中向檢察官所為之陳述，除顯有不可
    信之情況者外，得為證據，刑事訴訟法第一百五十九條之一
    第二項亦有明文。證人丁○○、洪惠娟與簡語淳分別於九十
    三年十一月十一日、九十四年二月二十五日前往臺灣高雄地
    方法院檢察署，經檢察官告知具結義務及偽證罪之處罰、依
    法具結後而為陳述，有卷附上開偵訊筆錄及證人結文各三份
    在卷可參。且此部分業經檢察官、被告暨其辯護人就其證據
    能力表示不爭執（參見本院九十四年七月二十二日審判筆錄
    第三頁），復未據被告及其辯護人等就前開證人陳述是否顯
    有不可信之狀況詳加釋明，參以上揭法條規定，本院自得以
    證人丁○○、洪惠娟與簡語淳等人於偵查中之證述採為本件
    證據。
貳、實體部分：
  一、訊之被告乙○○固坦承與告訴人戊○○（以下稱告訴人）
      發生言語衝突，嗣後更以杏安聯合診所名義發函，並於函
      文中記載前述內容之事實，惟矢口否認有何加重誹謗犯行
      。辯稱：本件係因戊○○向伊表示欲低報薪資，遭伊拒絕
      後始發生衝突；伊並未解雇戊○○，而係戊○○未能履行
      契約內容、無故曠職，以致影響診所運作，況且關閉戊○○之診間是為了要保護其他醫師看診之權利，及確定診間
      安全未被侵犯云云。經查：
    (一)被告係杏安聯合診所副院長，告訴人則自九十三年一月十
      九日起與該診所簽約擔任受雇醫師，詎渠等於九十三年六
      月二十一日下午某時許，在上址因薪資、稅務問題發生嚴
      重爭執，告訴人並自同日下午起即未再前往該診所看診；
      被告嗣後察覺告訴人另行前往常春聯合診所任職，遂於同
      年七月三十日以杏安聯合診所之名義，分別以杏安（醫文
      字）第０００七號、第０００九號正本發函予高雄縣衛生
      局醫政課、高雄縣醫師公會及常春聯合診所，函文記載戊○○「自到職日起未依合約履行規範，且不同意五月份診
      所實報其薪資，要求所得額低報達1/2 以上逃漏稅，為診
      所拒絕」、「自中華民國九十三年六月二十一日下午起無
      故曠職迄今」等內容一節，業據被告供承不諱，核與告訴
      人指證之情節相符，並經證人丁○○、甲○○到庭證述綦
      詳，另有前開函文二紙、被告分別與丁○○、告訴人簽立
      之合約書各一份，授權同意書、常春診所開（執）業登記
      申請書、告訴人簽立之具結書各一件在卷可稽，足徵被告
      此部分自白核與事實相符，堪予採信。
    (二)按言論自由固為人民之基本權利，憲法第十一條定有明文
      保障，國家應給予最大限度之維護，俾其實現自我、溝通
      意見、追求真理及監督各種政治或社會活動之功能得以發
      揮。但為兼顧對個人名譽、隱私及公共利益之保護，法律
      尚非不得對言論自由依其傳播方式為合理之限制。刑法第
      三百十條第一項及第二項誹謗罪即係保護個人法益而設，
      為防止妨礙他人之自由權利所必要，符合憲法第二十三條
      規定之意旨。至刑法同條第三項前段以對誹謗之事，能證
      明其為真實者不罰，係針對言論內容與事實相符者之保障
      ，並藉以限定刑罰權之範圍，非謂指摘或傳述誹謗事項之
      行為人，必須自行證明其言論內容確屬真實，始能免於刑
      責。惟行為人雖不能證明言論內容為真實，但依其所提證
      據資料，認為行為人有相當理由確信其為真實者，即不能
      以誹謗罪之刑責相繩，此有司法院大法官釋字第五０九號
      解釋文可資參照。本件被告雖迭稱告訴人確有要求低報薪
      資逃漏稅，並聲請傳喚證人甲○○云云。然此節除經告訴
      人到庭證稱並未向杏安聯合診所要求低報二分之一以上收
      入等語屬實外，再詳繹證人甲○○證述內容，僅謂：「（
      下樓後情形為何？）就再櫃台那邊與護士聊天，我與被告
      在掛號室外面，告訴人就從診察室走出來，被告與告訴人
      又為了報稅問題在櫃台起爭執」、「（起爭執後，有無聽
      到何事？）起爭執是因為報稅問題，問題在薪水比較多，
      但是少報的問題，因為報稅是被告處理，所以我不清楚報
      稅細節」，據此僅堪認定被告與告訴人彼此間確因薪資報
      稅問題而生有爭執，尚無從憑此推認告訴人果有向被告表
      示前述欲低報薪資、逃漏稅之事。至證人洪惠娟於偵查中
      雖另稱：「（是否戊○○有低報二分之一以上收入？）我
      是會計，但只做一部份收入及支出部分，我聽乙○○說過
      ，說戊○○不願意扣很多的稅」等語（參見九十三年度他
      字第三六八二號卷第一一七頁），然本院以為證人洪惠娟
      既係聽聞被告陳述後方為前揭證詞，要非親自見聞事實之
      人，是其證述內容核與被告之辯解無異，猶未可憑為被告
      有利之認定。
    (三)次者，被告雖以本件係告訴人無故曠職，並非伊要告訴人
      不可再到該診所上班，且因告訴人離開時帶走診所資料，
      伊才要護士將診間的門關起來云云置辯。然參諸告訴人業
      於本院審理中證稱：「（剛剛陳述九十三年六月二十一日
      離職，為何你用『離職』字眼？）‧‧被告在九十三年五
      月就積欠我薪資，到了六月二十一日下午，我就問被告，
      為何積欠我薪資，何時要還，被告就突然發火、罵我，我
      們從診間一直走到櫃台，要我滾蛋離職‧‧」、「（被告
      要你離職這件事情，當時有何人在場？）簡語淳、洪惠娟
      」、「（在六月二十二日就沒有去上班？）是。而且是被
      告要我離職，而且說會把離職證明書寄給我」等語，復佐
      以證人簡語淳於偵查中亦證稱：被告很生氣地交代當天下
      午（即九十三年六月二十一日）告訴人的看診時間不要讓
      其看診，當天中午時告訴人即未前往上班，其診間也關起
      來；而證人洪惠娟則證述：被告將告訴人解雇後，告訴人
      即未再到診所上班等語屬實（參見九十三年度他字第三六
      八二號卷第一一六、一一七頁），顯見被告於前揭時、地
      與告訴人發生言語衝突後，確有主動表示要告訴人離職，
      其後更責令診所護士將告訴人之診間關閉之情無訛，是以
      縱告訴人自九十三年六月二十一日起即未再依約前往杏安
      聯合診所看診，仍未可遽以「無故曠職」言之，此節要與
      渠等之僱傭關係是否業已合法終止者無涉。況且杏安聯合
      診所之管理部門乃位於該診所六樓，除經證人甲○○證述
      無訛外，亦為被告所是認，因而診間既僅供醫師看診之用
      ，且證人丁○○亦到庭證述其與告訴人看診時間不同，自
      不生所謂關閉診間係為保護其他醫師看診權利與確定安全
      未被侵犯之理。從而被告前揭所辯各節俱屬臨訟卸責之詞
      ，委無足採。
    (四)準此，有關刑法第三百十條第三項規定固須採取合乎憲法
      意旨之解釋方法，亦即針對證明「所言為真實」之舉證責
      任不應加諸於行為人，法院對於系爭言論是否為真實仍有
      發現之責任，且證明強度亦不以達到客觀真實之必要。惟
      倘依卷存事證足認行為人係故意捏造虛偽事實、因重大過
      失或輕率而致其所陳述與事實不符，皆應將列為刑法第三
      百十條誹謗罪之處罰範圍。職是，本件被告明知告訴人並
      無要求低報薪資逃漏稅、無故曠職等情事，仍於未經詳加
      查證之情況下，貿然以杏安聯合診所名義製發前開函文二
      份，分別寄送高雄縣衛生局醫政課、高雄縣醫師公會及常
      春聯合診所等處，任意散布指摘告訴人名譽之文字，其犯
      行至堪認定，應依法論科。
  二、核被告乙○○所為，係犯刑法第三百十條第二項之加重毀
      謗罪。被告接連發函予高雄縣衛生局醫政課、高雄縣醫師
      公會及常春聯合診所等單位，時間、地點均屬密切接近，
      難以強行分開，客觀上足認係單一行為之多次舉動，且被
      告主觀上所認識者亦應屬基於單一犯意所為之接續舉動，
      接續侵害同一法益，應包括於一行為予以評價，為接續犯
      。本院爰審酌被告之素行、智識程度、犯罪之動機、目的
      、手段，僅因與告訴人間之勞資關係生變，即恣意指摘足
      以毀損他人名譽之事，至告訴人於醫師同業之名譽受有嚴
      重毀損，且犯罪後猶飾詞否認犯行、難見悔意等一切情狀
      ，量處如主文所示之刑，並諭知易科罰金之折算標準，以
      示懲儆。
  三、公訴意旨另以：被告偽冒杏安聯合診所院長丁○○之名義
      ，擅自製發前揭函文，並記載告訴人「無法本於『視病如
      親』看診態度，變本加厲對患者兇罵、拒看、甚至選擇性
      看診」等不實內容，寄送予高雄縣醫師公會、高雄縣衛生
      局醫政課等單位，遂認被告此部分另構成刑法第二百十六
      條、二百十條行使偽造私文書罪、及第三百十條第二項之
      加重誹謗罪嫌云云。惟按，犯罪事實應依證據認定之，無
      證據不得認定其犯罪事實。又不能證明被告犯罪者，應諭
      知無罪之判決，刑事訴訟法第一百五十四條第二項、第三
      百零一條第一項分別定有明文。所謂證據，係指足以認定
      被告確有犯罪行為之積極證據而言，該項證據自須適合於
      被告犯罪事實之認定，始得採為斷罪資料。苟積極證據不
      足為不利於被告事實之認定時，即應為有利於被告之認定
      ，更不必有何有利之證據，最高法院二十九年上字第三一
      ０五號、三十年上字第八一六號分別著有判例可資參照。
      本件公訴人因認被告涉犯前開偽造文書、誹謗罪嫌，無非
      係以告訴人指訴，丁○○、洪惠娟及簡語淳之證述，及卷
      附授權同意書等為其論據。惟訊之被告固坦認有前揭發函
      之事實，然矢口否認有何偽造文書、加重誹謗犯行，辯稱
      ：發函一事丁○○知情，且伊身為杏安聯合診所副院長，
      本即有對外發函之權利，且告訴人確有對患者兇罵、拒看
      及選擇性看診之情事，伊只是陳述事實等語。經查：
    (一)刑法第二百十條之偽造文書，以無制作權之人冒用他人名
      義而制作該文書為要件之一，如果行為人基於他人之授權
      委託，即不能謂無制作權，自不成立該條之罪，最高法院
      四十七年台上字第二二六號著有判例。本件被告乃係杏安
      聯合診所副院長，丁○○則受聘擔任該診所之院長，該診
      所除健保款印鑑、存摺分別由院長、診所保管，故健保款
      須經院長同意後方得請領者外，有關診所之人事管理、文
      書與行政作業流程，包括用印、各類行文與對內、外各級
      公文執行等事項，均由院長授權予被告全權執行一節，業
      據被告供承在卷，並經證人丁○○先後於偵查及本院審理
      中證稱：其只負責醫療工作，行政方面例如對外行文、人
      事、經費及會計等均由被告負責，而上開授權同意書確係
      其受聘擔任院長時所親簽，與合約書是同一時間所寫，但
      本件前開函文係被告發文後才告令其知悉等情屬實。另觀
      乎前揭二紙函文之內容，均係以「杏安聯合診所函」之名
      義所發布，署名部分則記載「杏安聯合診所院長丁○○」
      ，並分別蓋用杏安聯合診所與丁○○之印文，顯見該等函
      文確係被告以杏安聯合診所之機關名義而製發，要非以丁○○之個人名義所為，從而縱令被告事前並未告知丁○○
      前述對外發函一事，然因上開授權書僅規定除請領健保款
      請領須由院長親自同意方得為之外，其餘行政事項則均委
      由被告全權為之，再無特別限制事項，準此以觀，被告既
      有逕以杏安聯合診所名義對外發函之權，再佐以證人丁○○亦到庭證稱：「（當時發文的內容，你有無看過？）我
      是沒有看過，但文書並不是我管的，我不需要看，也不需
      要知道」等語，是本件被告發函前雖未事先告予院長丁○○知悉，仍不得遽謂其涉有行使偽造文書之犯行。
    (二)次者，刑法第三百十條第三項規定證明其為真實之舉證強
      度不以達到客觀真實為必要，業如前述。本件既經證人簡
      語淳、洪惠娟於偵查中證述告訴人看病態度不是很好、更
      曾因病人麻煩而選擇性看診等情屬實，證人丙○○則到庭
      證稱：「（告訴人看診態度為何？）九十三年六月十一日
      那一次，我跟告訴人說還有藥，不用開藥，告訴人就很大
      聲跟我說『開給你你就吃』、『到底你是醫師還是我是醫
      師』」、「（告訴人說這二句話時，口氣如何？）不好，
      我有向被告反應，我說你們醫院醫師看診態度不好。」之
      情綦詳，而證人甲○○亦證稱其曾看見告訴人對某坐輪椅
      之病患大聲說「上次幫你看的醫師是哪位，你去給他看」
      等語無訛，顯見本件被告製發前揭函文之前，告訴人確有
      對病患兇罵、選擇性看診等事實。再本院亦認依前揭證人
      洪惠娟之證述，其所謂「選擇性看診」之意尚指告訴人曾
      拒絕對某特定病患施以診療，亦即包括「拒看病患」之情
      形；此外，所謂「辱罵」之標準往往因當事人之主觀心態
      、感受而異，從而僅須受辱罵者對於行為人之口氣、態度
      感到不悅、或因而產生羞愧感，依其情事客觀上亦認並未
      顯然逾越一般正常人之感受者，即屬之，並不以行為人口
      出穢言或其他不堪入耳之言詞為限。是以綜觀前揭證人洪
      惠娟、簡語淳、丙○○及甲○○等人之證述，告訴人於被
      告對外寄發前揭函文之前，亦有兇罵病患之情事，自難徒
      以告訴人泛言指稱其並未兇罵病患、拒看或選擇性看診云
      云，即遽為被告不利之認定。
    (三)綜前所述，公訴人所述犯罪事實及所憑證據尚難證明被告
      確有行使偽造私文書或前揭犯罪事實以外之加重誹謗犯行
      。從而，被告所辯雖無從概予採信，然其間有合理之懷疑
      存在，無法達到確信其為真實之程度，揆諸前揭說明，當
      不得遽為不利於被告之認定。此外，復查無其他積極證據
      足以證明被告確有公訴人所指上述犯行，惟此部分與前揭
      有罪部分各有裁判上與實質上一罪關係，爰不另為無罪之
      諭知，併此敘明。
據上論斷，應依刑事訴訟法第二百九十九條第一項前段，刑法第
三百十條第二項、第四十一條第一項前段，罰金罰鍰提高標準條
例第一條前段、第二條，判決如主文。
中　　華　　民　　國　　94　　年　　8 　　月　　23　　日
                  刑事第十七庭  審判長法官 李麗珠
                                      法官 林勇如
                                      法官 陳明呈
以上正本證明與原本無異。
如不服本判決，應於收受送達後10日內向本院提出上訴書狀。
中　　華　　民　　國　　94　　年　　8 　　月　　23　　日
　　　　　　　　　　　　　　　　　　書記官 林明忠
附錄本判決論罪科刑之法條：
中華民國刑法第310條(誹謗罪)
意圖散布於眾，而指摘或傳述足以毀損他人名譽之事者，為誹謗
罪，處 1 年以下有期徒刑、拘役或 500 元以下罰金。
散布文字、圖畫犯前項之罪者，處 2 年以下有期徒刑、拘役或 1
千元以下罰金。
對於所誹謗之事，能證明其為真實者，不罰。但涉於私德而與公
共利益無關者，不在此限。
